臺灣高雄地方法院民事判決　　　　　　　99年度訴字第1322號
原　　　告　陳錦誠
訴訟代理人　許清連律師
　　　　　　李錦臺律師
　　　　　　陳奕全律師
被　　　告　包常成
　　　　　　包存賢
上當事人間請求返還土地事件，本院於民國100 年6 月20日言詞
辯論終結，判決如下：
    主  文
原告之訴駁回。
訴訟費用由原告負擔。
    事實及理由
壹、程序部分：
    按訴狀送達後，原告不得將原訴變更或追加他訴，但被告同
    意者，不在此限，民事訴訟法第255 條第1 項第1 款定有明
    文。本件原告起訴時係以包常成為被告，嗣以被告包常成將
    系爭土地（詳下述）應有部分移轉登記與包存賢，包存賢並
    為占有人之一，於民國100 年2 月1 日具狀追加包存賢為被
    告（卷第167 至168 頁）。被告於100 年3 月1 日言詞辯論
    期日，均當庭表示同意原告之追加（卷第180 至181 頁），
    則原告追加之訴自屬合法，應予准許。
貳、實體部分：
一、原告主張：坐落高雄市田寮區○○○段213 地號土地（下稱
    系爭土地）為原告與訴外人陳郭快、陳清涼、陳新松、蔡陳
    尾、陳順雄（下稱其他共有人）與被告包存賢所共有，包存
    賢與其父親即被告包常成未經原告及其他共有人之同意，亦
    無占用系爭土地之權源，即於系爭土地如附圖編號B 所示部
    分開闢水塘使用迄今，爰本於所有物返還請求權之法律關係
    ，為全體共有人之利益提起本訴。並聲明請求：被告應將系
    爭土地如附圖B 所示部分水塘填平後將土地返還原告及其他
    共有人。
二、被告則以：系爭土地在訴外人即原告之祖父陳番年代，即由
    共有人約定分耕管理使用，亦即雖共有人共有數筆耕地，但
    各共有人間就各筆土地均約定由其中一人分耕使用，系爭土
    地當時即分由訴外人即另一共有人陳寅使用，原告之祖父陳
    番即無使用系爭土地之權利。嗣至61年8 月31日，陳寅之繼
    承人陳變、陳軒、陳銀鐵、陳協等4 人（下稱陳變等4 人）
    與包常成簽訂買賣契約，將其等應有部分12分之3 之土地以
    新台幣（下同）8000元售與包常成，約定其等辦理繼承登記
    後即將系爭土地移轉登記與包常成，並依約將系爭土地交與
    包常成管理使用迄今，已長達30餘年，此期間原告及其他共
    有人均未曾向被告請求返還系爭土地。而被告既已承繼陳寅
    之應有部分所有權，而取得系爭土地之耕作管理使用之權，
    自得依該分管契約占用系爭土地等語，資為抗辯。並聲明：
    原告之訴駁回；如受不利判決，願供擔保聲請准予宣告免為
    假執行。
三、下列事項為兩造所不爭執，依民事訴訟法第280 條第1 項、
    第279條第1項規定，堪信為真實：
  (一)系爭土地目前登記於原告及被告包存賢與其他共有人名下。
  (二)被告於系爭土地如附圖編號B所示部分開闢水塘使用。
  (三)於61年8 月31日，陳寅之繼承人陳變、陳軒、陳銀鐵、陳協
    等4 人與包常成簽訂買賣契約，將其等應有部分12分之3之
    土地以8000元售與包常成（卷第181頁）。
  (四)系爭土地部分於89年間因經濟部水利署南區水資源局辦理阿
    公店水庫更新計劃工程徵收，原告於89年5 月9 日領取遭徵
    收土地部分之地價補償金，並將該補償金交與訴外人陳順發
    （卷第244 頁）。
四、本件之爭點在於：被告是否因有分管契約存在，而有占用系
    爭土地附圖編號B 所示土地之權源？茲敘述得心證之理由如
    下：
  (一)按分別共有之各共有人，按其應有部分對於共有物之全部有
    使用收益之權，所謂應有部分，係指分別共有人得行使權利
    之比例，而非指共有物之特定部分，因此分別共有之各共有
    人，得按其應有部分之比例，對於共有物之全部行使權利。
    至於共有物未分割前，各共有人實際上劃定範圍使用共有物
    者，乃屬一種分管性質；共有物分管之約定，不以訂立書面
    為要件，分管後，共有人雖仍維持共有之關係，但得依分管
    內容，就共有物之分管部分，為使用收益及管理，即取得管
    理權。又倘共有人間實際上劃定使用範圍，對各自占有管領
    之部分，互相容忍，對於他共有人使用、收益，各自占有之
    土地，未予干涉，已歷有年所，即非不得認有默示分管契約
    之存在；又共有人於與其他共有人訂立共有物分割或分管之
    特約後，縱將其應有部分讓與第三人，其分割或分管契約，
    對於受讓人仍繼續存在。
  (二)本件系爭土地共有人包括原告、包存賢、陳郭快、陳清涼、
    陳新松、蔡陳尾、陳順雄合計7 人，有系爭土地第一類登記
    謄本在卷可稽（卷第6 至8 頁）。原告固主張，系爭土地先
    祖並無分管契約之約定，被告係無權占用云云，惟查：
    1.證人蔡陳尾證稱：「我小時候父親陳闖的土地是在溝底，
      但是後來聽說水利局有徵收去作水溝，但是徵收的過程我
      不清楚」、「我們的土地與被告的土地是在旁邊」、「（
      被告問：土地是否為長條型，你們分在下方區，我分在上
      方區，陳順發是分在中間）可能是」、「不知道我父親上
      一代如何分配土地」等語（卷第71至73頁）。
    2.證人陳順雄於本院履勘現場時證稱：「這是我父執輩的共
      同產業，我也有持分，但是我沒有使用權，所以上一代如
      何分配使用我不清楚，我現在分配使用的地號我不知道，
      我只知道祖先把土地留下來，我們都有持分，包括其他房
      系的房子我也有持分，但詳細使用情形我不清楚」、「系
      爭土地水池我小時候就有，只是水池較小，也沒有下水閘
      」等語（卷第242至243頁）。
    3.證人陳新松證稱：「我知道陳變，是我的姪孫，陳變他們
      那一房有分到系爭土地，我是陳金鍾這一房，我們分到的
      是其他土地，沒有分到系爭土地，我不清楚當時土地如何
      分配是何人決定，我知道的就是從我父親留下來的。系爭
      土地從我父親那一代就是陳變、陳協他們這一房在使用，
      我們只有名份沒有使用耕作」等語（卷第136至137頁）。
    4.證人陳郭快證稱：「不知道系爭土地使用情形，不知道有
      挖水池，不知道分配土地之情形，不知道家族裡面發生買
      賣的事情」等語（卷第139頁）。
    5.證人陳清涼證稱：「這213 地號我是共有，我是分到212
      地號，213 是分給其他人使用，是分給陳順發、陳尾、陳
      順雄、陳變應該是4 人使用。這是從我先祖之前就是這樣
      約定，最早之前是種稻，我有幫忙開過牛車拖過牛犁，所
      以知道」、「使用情形就是一區一區使用，因為系爭土地
      稍微斜向之土地，他們就分一區一區使用」、「以前分配
      使用的土地沒有標示邊界，但是有田埂作為個人分得使用
      的界線」、「早期213 剛分的時候是稻作並沒有魚塭是後
      來才挖的。挖的時候看起來是沒有超過田埂的界線」、「
      挖水池是20多年的事」等語（卷第202 至205 頁）；本院
      履勘現場時證述：「系爭土地是陳變、陳協、陳鳳池、陳
      闖他們在使用，後來因為繼承，才由陳順發、陳尾使用」
      、「幾十年前的水池較小，是後來水利局徵收後才慢慢挖
      掘變這麼大」等語（卷第242 至243 頁）。
    6.證人陳順發證稱：「我知道高雄縣田寮鄉○○○段213 地
      號土地，我的土地被水利局徵收後我就沒有土地了，後來
      旁邊的土地我就不清楚了，我使用的就是213 號土地」、
      「這塊地有3 塊田地在耕作，我是其中一塊，沒有很認真
      在耕作，後來水利局徵收後才沒有使用，3 塊地分別是陳
      尾、陳協和我的」等語（卷第74至75頁）。本院履勘現場
      時證述：「我說的就是今日地政人員提出地檢署囑託測量
      的複丈成果圖，即擋土牆的西南側，在往西南側的土地是
      陳尾，擋土牆的東北側是陳變、陳協兄弟的，後來被告向
      他們購買，因我使用的土地很多人共有，水利局徵收後都
      有通知領取補償，但是陳清涼分配在212 地號土地，他領
      取後沒有把補償金給我，陳錦誠領取20幾萬元補償金有給
      我，但詳細數目我不清楚」等語（卷第241頁）。
    7.證人即兩造鄰居柯武雄於另案偵查中證稱：「地號我不知
      道，但那塊地有糾紛的事情我知道。包常成使用該土地幾
      十年了，我不知道何時開始的。以前沒有為該地的使用而
      爭執過，應該是最近這2 年，因為陳變有繼承，可以登記
      ，但包常成要求陳變登記，陳變不願意登記，所以吵起來
      」等語（見高雄地檢署98年度他字第2486號卷第7 至8頁
      ）。
    8.證人黃鵬輝於另案偵查中證稱：「包常成曾僱用我開怪手
      挖掘魚塭。我不知道確實的地號，只知道是田寮鄉牛稠埔
      。我是77年底及83年去挖魚塭2 次，2 次包常成都一直在
      現場，都沒有人阻止，若有人阻止，我也無法挖掘」等語
      （見同上偵查卷第7 至8 頁）。
  (三)依上開證人所述，作為系爭土地共有人之陳清涼、陳新松、
    陳順雄等人，均明確表示先祖確有將系爭土地分管使用，但
    並未受分配使用系爭土地之情節，其等既為系爭土地共有人
    之一，仍為與自己利害相反之證述，自有極高之可信度。雖
    亦為共有人之一之證人蔡陳尾、陳郭快證稱不知悉先祖分配
    土地使用之情形，但由蔡陳尾證述「我們的土地與被告的土
    地是在旁邊」等詞，亦足以得知先祖係有分配土地使用之情
    ，僅不清楚詳細分配使用細節而已。且參諸卷附兩造均不爭
    執其真正之繼承系統表所示（卷第143 頁），證人蔡陳尾、
    陳郭快2 人係陳清涼、陳新松、陳順雄等共有人之子姪輩，
    陳郭快係屬姻親身分，對於陳清涼、陳順雄、陳新松、陳順
    發之祖父輩如何分配使用土地，歷經3 代以上，相隔數十年
    ，不能知悉詳情，於常理並無違背，則有關其先祖分配土地
    使用情形，自以陳清涼、陳新松、陳順雄與陳順發所述為詳
    實可採。
  (四)再者，系爭土地前於89年間因經濟部水利署南區水資源局辦
    理阿公店水庫更新計劃工程徵收，原告於89年5 月9 日領取
    遭徵收土地部分之地價補償金，並將該補償金交與陳順發一
    情，為兩造所不爭執（卷第244 頁）。此間緣由，陳順發證
    稱係因伊房系有分配使用系爭土地，故伊雖非共有人，原告
    仍將該領得之地價徵收補償款交給伊等語（卷第241 頁），
    原告雖不否認有將地價補償款交給陳順發之事實，但陳稱該
    款項係購買陳順發土地之價金（卷第244 頁），惟陳順發再
    反駁指出：「當時因分配使用213 地號土地，原告是分配使
    用212 地號土地，但我沒有分配使用到，所以就把212 地號
    的持分登記給原告，這不是買賣，是把土地分配使用情形登
    記清楚」等語（卷第244 頁）。查，原告於89年系爭土地徵
    收部分地價補償款係領取28萬5863元，有經濟部水利署南區
    水資源局100 年5 月11日水南產字第10018000600 號函暨檢
    附之地價補償費發放清冊在卷可憑（卷第238 頁，發放清冊
    併卷）。依該清冊所載發放補償依據，係以土地公告現值加
    4 成計算，原告主張以之為購買陳順發土地之價金，且該交
    易價格恰好與該徵收補償款之數額相同，與一般土地買賣對
    於交易價格錙銖必較之社會常情不合，所述已可置疑。何況
    陳順發於本院履勘現場而為上開證述時，亦一併指稱陳清涼
    未分配使用系爭土地，卻未交付領得之地價徵收補償款，而
    有怨言，然陳清涼雖為系爭土地登記名義人之一，仍明白證
    述陳順發父親即訴外人陳鳳池確為系爭土地分配使用人之一
    ，伊未分到系爭土地，係分到212 地號土地等語，而與陳順
    發所述分配使用系爭土地之情相符，則陳清涼與陳順發所為
    證述顯然較為可信，原告主張該地價徵收補償款交付陳順發
    係購買土地云云，不足採憑。原告既將領得之地價徵收補償
    款交與實際使用系爭土地之陳順發，亦足以佐證系爭土地確
    有分管使用之事實。
  (五)又關於被告取得系爭土地之經過，乃包常成於61年8 月31日
    與陳寅之繼承人陳變、陳軒、陳銀鐵、陳協等4 人簽訂土地
    買賣契約，將其等應有部分12分之3 之土地以8000元價格出
    售，此為兩造所不爭執，並有土地買賣契約書在卷可佐（卷
    第181 、62頁），堪信為真實。而包常成取得系爭土地後，
    先後於77年及83年間有僱工挖涉水塘，業據證人即受僱挖設
    水池之黃鵬輝證述如上，與陳清涼、陳順雄、陳新松證述包
    常成有挖水池一情並無不合，更與出售人之一之陳變於偵查
    中陳述包常成有僱工挖設魚塭之情相符（見同上偵查卷第42
    、82頁），足徵系爭土地附圖所示編號B 部分土地，係包常
    成向陳變等4 人購買應有部分後，持續使用迄今。原告雖提
    出系爭土地90年9 月20日至99年5 月17日拍攝之空照圖6 份
    ，主張系爭土地係92年10月25日仍為空地，乃94年4 月3 日
    之空照圖才有挖設魚塭使用云云（卷第91、96至101 頁）。
    然觀之該92年10月25日之空照圖在相當於附圖編號B 所示之
    位置，係呈現灰白顏色，影像模糊，尚不足以佐證係單純空
    地，且原告於100 年3 月1 日民事聲請勘驗測量狀記載「現
    值冬季枯水期…可完成測量」等詞，足見水池仍有水源是否
    充足乃至枯乾之問題，自不能以一時之模糊空照圖片執為認
    定系爭土地有無挖設水池之依據，原告此部分主張，為不可
    採。
  (六)據上而論，系爭土地原係由陳變、蔡陳尾及陳順發3 個房系
    之先祖分為3 區使用，其中陳順發、蔡陳尾再因繼承關係取
    得使用權源，而原告於61年間向陳變等4 人購得系爭土地應
    有部分後，即在陳變受分配使用之系爭土地範圍內，從事農
    作，嗣並挖設水塘作為灌溉使用迄今，長達30餘年，陳順發
    使用部分遭徵收後，自陳已無使用系爭土地之權利，蔡陳尾
    亦證稱父親陳闖的土地是在溝底，但是後來聽說水利局有徵
    收去作水溝等語，可見系爭土地不僅有分管使用之事實，且
    陳變等4 人先祖分配使用範圍係與附圖編號B 所示部分相當
    。而被告向陳變等4 人購得系爭土地應有部分後，承繼陳變
    等4 人使用系爭土地之範圍，從事農作並挖設水塘使用迄今
    ，自足以認定附圖編號B 所示之範圍即係陳變等4 人受分配
    使用之範圍，因此，被告抗辯系爭土地有分管契約存在，而
    有占用系爭土地之權源，即屬有據。
五、綜上所述，被告基於原告先祖輩分管契約之約定，及陳變等
    4 人分管部分受讓人之地位，自有占用系爭土地之法律上權
    源，是原告本於所有物返還請求權之法律關係，為系爭土地
    全體共有人之利益提起本訴，並聲明請求被告應將系爭土地
    如附圖編號B 所示部分水塘填平後，將土地返還原告及其他
    共有人，即無理由，應予駁回。
六、本件事證已臻明確，兩造其餘訴訟上之攻防及舉證，核與判
    決結論不生影響，無庸逐一論述。
七、據上論結，本件原告之訴為無理由，依民事訴訟法第78條，
    判決如主文。
中    華    民    國   100    年    7     月    8     日
                  民事第三庭  法  官  李嘉益
以上正本係照原本作成。
如對本判決上訴，須於判決送達後20日內向本院提出上訴狀。如
委任律師提起上訴者，應一併繳納上訴審裁判費。
中    華    民    國   100    年    7     月    11    日
                              書記官  鄭倩